【裁判字號】    98,台上,7839
【裁判日期】    981224
【裁判案由】    違反毒品危害防制條例等罪
【裁判全文】
最高法院刑事判決            九十八年度台上字第七八三九號
上   訴   人  台灣高等法院檢察署檢察官
上訴人即被告  甲○○
選 任辯護 人  楊思勤律師
上列上訴人等因被告違反毒品危害防制條例等罪案件，不服台灣
高等法院中華民國九十八年十月十三日第二審判決（九十八年度
上訴字第二０二０號，起訴案號：台灣基隆地方法院檢察署九十
七年度偵字第四四二一號、第五０三一號、九十八年度偵字第七
七七號、九十八年度毒偵字第三八０號、第三八二號、第三八三
號【原判決漏載後四案號】），提起上訴，本院判決如下：
    主  文
原判決關於甲○○被訴販賣第一、二級毒品予易斐海、易淑惠諭
知無罪部分撤銷，發回台灣高等法院。
其他上訴駁回。
    理  由
一、撤銷發回（即甲○○被訴販賣第一、二級毒品予易斐海、易
淑惠無罪）部分：
本件原判決以公訴意旨略稱：上訴人即被告甲○○（下稱被告）
於民國九十七年十月上旬，與游証珽及不詳姓名年籍之成年男子
，共同在基隆市○○○街八巷四號十七樓住處，出售第一級毒品
海洛因新台幣（下同）五千元及安非他命約三千五百元予易斐海
、易淑惠，因認被告涉犯毒品危害防制條例第四條第一項、第二
項之販賣第一級、第二級毒品之罪嫌云云。而經審理之結果，認
被告此部分被訴之罪嫌尚屬不能證明，因將第一審判決就此部分
諭知被告共同販賣第一級毒品罪刑部分撤銷，改判諭知被告無罪
。
惟查：審理事實之法院，對於被告有利及不利之證據，均應一併
加以注意，並綜合全部證據資料，本於經驗及論理法則定其取捨
而為判斷，倘為無罪之判決，亦應詳述其全部證據取捨判斷之理
由，否則即有應於審判期日調查之證據未予調查及判決理由不備
之違法。依原判決理由說明，係採納被告於檢察官九十七年十月
十八日訊問時供稱：「扣案之安非他命跟海洛因是游証珽（原訛
稱「小熊」）寄放在伊這邊的，游証珽本來寄放更多，他有打電
話給伊，說某個小朋友會過來伊這邊把東西拿走，小朋友後來來
拿Ｎ次了，該小朋友是蘇志成，伊幫游証珽保管毒品，是因為他
把毒品放在伊這裡，伊沒有錢時，他會拿安非他命給伊吸食」，
作為論處上訴人有罪部分（即論處共同販賣第二級毒品罪刑部分
）之證據。惟被告上開供述暨其另於偵審中供稱：「（提示十月
十三日監聽譯文，問：你跟0000000000的人談到說有分兩包，41
、41，還有一個半，是什麼意思？）41是四分之一錢的海洛因，
他講的都是海洛因」、「（問：易斐海有沒有向你拿過毒品？）
他是跟『老伙仔』拿，他是跟『志明』過來，說要拿『老伙仔』
的東西，是『志明』在我家拿海洛因給易斐海，他錢沒有交給我
，他交給『志明』，易斐海前兩、三天才到十四樓拿過海洛因，
是跟『志明』一起來的，之前沒去過」（見第四四二一號偵查卷
第一宗第二四０頁、第二四一頁），以及證人易斐海在第一審證
稱：「我大部分跟『老伙仔』買海洛因比較多」、「我大部分都
買41，約四千至五千這樣子」（見第一審卷第二宗第六三頁）。
如若俱屬無誤，是否足以證明被告一向為游証珽保管海洛因毒品
，並在接獲游某電話通知後，即將所保管之海洛因交付予游某派
來之人，甚至親眼在場目睹游某派來之「志明」販售海洛因毒品
予易斐海？再以上開供述，與卷附通訊監察譯文所載，游証珽使
用之門號0000000000號行動電話，於九十七年十月十三日八時四
十四分許曾撥打被告使用之門號0000000000號行動電話，游証珽
對被告稱：「我有分做二包，41、41還有一個半，放一起的，你
拿一個41給志明」……被告稱：「好啦！要收錢？」（見第四四
二一號偵查卷第一宗第二一六頁），相互印證，是否亦足以證明
被告曾取交其為游証珽所保管之海洛因毒品予「志明」販售，其
後復詢問游証珽要收錢與否？縱令被告所為非屬販賣海洛因毒品
犯罪構成要件之行為，惟其與游証珽等人有否共同販賣第一級毒
品海洛因之犯意聯絡？又其既明知游証珽、「志明」等人係在販
賣海洛因毒品營利，仍代游証珽保管海洛因毒品，並在接獲游
某電話通知後，將所保管之海洛因交付予其派來之人，甚至親眼
在場目睹游某派來之「志明」販售海洛因毒品予易斐海、或於電
話中詢問游某是否要收錢？則其所為可否認係以幫助游証珽等人
販賣海洛因毒品之意思，而對渠等資以助力？有否幫助犯之適用
？如有，該幫助販賣海洛因毒品之事實，與被告被訴販賣海洛因
毒品部分，是否為同一事實？可否變更檢察官起訴法條逕為科刑
之判決？原判決俱未調查、審認及說明，顯有證據調查未盡及理
由不備之違法。檢察官上訴意旨執以指摘原判決關於被告被訴販
賣第一級毒品、第二級毒品予易斐海、易淑惠諭知無罪部分違背
法令，非無理由，應認原判決關於此部分有撤銷發回更審之原因
。
二、上訴駁回（即原判決論處被告共同販賣第二級毒品罪刑）部
分：
按刑事訴訟法第三百七十七條規定：上訴於第三審法院，非以判
決違背法令為理由不得為之；是提起第三審上訴，應以原判決違
背法令為理由，係屬法定要件。如果上訴理由書狀並未依據卷內
訴訟資料具體指摘原判決不適用何種法則或如何適用不當；或所
指摘原判決違法情事，顯與法律規定得為第三審上訴理由之違法
情形不相適合；均應認其上訴為違背法律上之程式，予以駁回。
本件原判決撤銷第一審就被告販賣第二級毒品予鈕淮中部分所為
之科刑判決，就此部分改判仍論處被告共同販賣第二級毒品（累
犯）罪刑（處有期徒刑七年二月。第一審判決分別論處被告施用
第一級毒品、施用第二級毒品等罪刑部分，未據提起第二審上訴
已確定；第一審另論處被告共同販賣第三級毒品罪刑，經原審撤
銷改判諭知無罪部分，未據上訴已確定）。檢察官就原判決論處
被告共同販賣第二級毒品罪刑部分之上訴意旨略稱：（一）原判
決認定被告共同販賣第二級毒品，並於理由內以扣案證物甲基安
非他命（下稱安非他命）四包作為判決之基礎，並認定該等安非
他命屬於游証珽所有，而於主文中諭知沒收銷燬，但依原審審判
筆錄之記載，原審審判長於審判期日並未依刑事訴訟法第一百六
十四條第一項之規定，向被告提示扣案之安非他命令其辨認，以
踐行上開證據之證據調查程序，不但與直接審理法則有違，亦有
應於審判期日調查之證據未予調查之違誤。（二）依原判決事實
認定及理由說明，與被告、游証珽共同販賣第二級毒品之人係羅
民俊，然證人游証珽於原審證稱：九十七年七月三十一日賣給鈕
淮中那次是叫「紹凱」即「羅民俊」去送貨等語，是否屬實，原
審並未查證明白；台灣基隆地方法院檢察署九十八年度偵字第二
八０八號、第三一五三號起訴書，復起訴羅民竣與游証珽、被告
、蘇志成等人共同於九十八年一、二月間販賣第一級毒品、第二
級毒品，則原審就上揭共犯之認定，未查證明白，亦有證據調查
未盡之違誤。被告之上訴意旨略稱：（一）被告與家人相處不睦
，乃住居於游証珽租住之基隆市○○路一九五之二號十四樓及同
市○○○街八巷四號十七樓，其雖為供己施用，而為游証珽分裝
安非他命，惟就游証珽等人販賣安非他命之行為，並無共同犯意
之聯絡，業經證人游証珽於原審供證在卷；而被告偶而為游証珽
分裝安非他命，並非販賣安非他命犯罪構成要件之行為，被告復
從未幫助游某將安非他命交予購買者，亦未代游某向購買安非他
命之人收受金錢，原判決遽論被告以販賣第二級毒品罪名，不無
違誤。（二）游証珽於九十七年七月三十一日下午六時五十五分
撥打電話與被告時，僅告稱：鈕淮中已前往基隆長庚醫院後面之
土地公廟，且已有人在那邊等候等語，被告既不知鈕淮中欲向游
某購買安非他命之事，亦不知游某所稱：已有人在那邊等候云云
，係指已有人持安非他命在上址等候鈕淮中前來交易，被告係於
事後始認知渠等涉嫌交易安非他命。再依憑證人鈕淮中於第一審
之證述，已足以證明被告僅告知鈕淮中有人在基隆長庚醫院後面
之土地公廟等候而已，非謂被告係轉知鈕淮中已有人持安非他命
在上址等候；原判決事實認定：被告將游証珽交伊保管之安非他
命，分裝出八點五公克，交付羅民俊，再由被告打電話聯絡鈕淮
中，約在基隆長庚醫院後面土地公廟附近交貨等情，並無證據足
以證明，原判決以推測之詞，推論被告與游証珽有共同販賣第二
級毒品之犯意聯絡及行為分擔，顯有無證據而任意認定犯罪事實
、應於審判期日調查之證據未予調查及理由不備等違法。（三）
被告絕無依游証珽之指示，分裝安非他命並將之交予羅民俊等犯
行，況且羅民俊涉案部分亦未經檢察官提起公訴，原審未傳喚羅
民俊到庭查證明白，自屬證據調查未盡各等語。
惟查：原判決依憑調查證據之結果並綜合卷內證據資料，認定被
告有其事實欄所載之犯行，已於理由內詳敘其調查證據之結果及
取捨證據認定之理由，並就被告否認犯罪所持之辯解，認非可採
，詳予指駁。復說明援引作為判決基礎之證據資料均具有證據能
力所憑之理由（見原判決正本第三頁第三行至第四頁第七行）。
又依憑調查證據之結果，說明被告夥同游証珽、羅民俊販賣安非
他命予鈕淮中確係意在營利所憑之理由（見原判決正本第七頁第
十八行至第八頁第十七行）。從形式上觀察，原判決並無應於審
判期日調查之證據未予調查、理由不備、無證據任意認定犯罪事
實等違背法令之情形。被告之上訴意旨（一）、（二）均置原判
決事實欄明確認定及理由內已詳予說明之事項於不顧，徒憑己見
，就事實審法院採證認事自由判斷職權之合法行使，再為單純事
實上爭執，俱不足以辨識原判決關於論處被告共同販賣第二級毒
品罪刑部分，已具備違背法令之形式要件。至於依原審審判筆錄
所載，原審審判長於審判期日雖未依刑事訴訟法第一百六十四條
第一項之規定，向被告提示扣案之安非他命令其辨認，以踐行上
開證據之證據調查程序，惟刑事訴訟法第一百六十四條第一項規
定：「審判長應將證物提示當事人、代理人、辯護人或輔佐人，
使其辨認」之本旨，乃基於直接審理原則，於審判庭提示採為判
決基礎之證據資料，令當事人、代理人、辯護人或輔佐人辨認，
用以擔保證據資料之真實性，兼以保護被告之防禦權，至審判期
日雖未調取該證物，然若審判庭已就與該證物具同一性之紀錄，
例如將該證物送請鑑定之鑑定書提示使當事人、辯護人辨認並進
行辯論，當事人及辯護人復均表示無意見，則提示該鑑定書即與
提示證物之效用無分軒輊，既無違程序正義之遵守，亦無礙於被
告防禦權之行使。本件原審審判長於審判期日踐行證據調查程序
時，已將本件扣案證物安非他命送請鑑定後，由法務部調查局濫
用藥物實驗室出具之鑑定書乙份向檢察官、被告及其選任辯護人
為提示，使渠等辨認、陳述意見，並命為辯論，則該鑑定書就扣
案證物之存在及其呈現之狀態，既足為同一性與否之辨明，檢察
官、被告及其選任辯護人復均表示：「沒有意見」（見原審卷第
二五０頁、第二五一頁），則其踐行之訴訟程序，即難指為違法
。檢察官上訴意旨（一）執此指摘原審有應於審判期日調查之證
據未予調查之違誤，殊屬誤會。又於九十七年七月三十一日下午
，在基隆長庚醫院後面土地公廟販賣安非他命予鈕淮中之人究係
何人？原審乃以查詢所得之卷附台灣高等法院被告前案紀錄表乙
份，作為證明蘇志成於九十七年七月二十日進入基隆看守所附設
勒戒處所執行觀察勒戒至同年九月八日，其於九十七年七月三十
一日不可能攜安非他命與鈕淮中進行交易之佐證，復採納證人游
証珽於原審證稱：「九十七年七月三十一日賣給鈕淮中那次是叫
紹凱（即羅民俊）去送貨」（見原審卷第二八八頁背面），作為
認定於上揭時、地販賣被告所持交之安非他命予鈕淮中者係羅民
俊之證據（見原判決正本第六頁第二五行至第七頁第三行）；則
原審就此部分事實認定之所憑證據，自非未予調查。雖原審未傳
喚證人羅民俊到庭作證，惟原審審判長於審判期日就被告被訴之
犯罪事實為訊問前，詢問檢察官、被告及其選任辯護人：「尚有
何證據請求調查？」，乃均答稱：「無」（見原審卷第二五一頁
）。檢察官上訴意旨（二）、被告上訴意旨（三）至法律審之本
院，始又均執此指摘原審證據調查未盡，皆非依據卷內資料而為
主張。又台灣基隆地方法院檢察署九十八年度偵字第二八０八號
、第三一五三號起訴書，起訴羅民竣與游証珽、被告、蘇志成等
人共同於九十八年一、二月間販賣第一級毒品、第二級毒品等情
，縱令屬實，亦無從動搖原判決所為被告夥同游証珽、羅民俊等
人共同販賣第二級毒品予鈕淮中之事實認定。檢察官上訴意旨（
二）另以此指摘原判決違法，顯與法律規定得為第三審上訴理由
之違法情形不相適合。又證人鈕淮中於第一審係證稱：「（問：
為何甲○○就這一部分，於九十七年十二月十日下午七時十六分
在基隆地檢署內勤偵查庭供稱：『鈕淮中打電話過來，之前老伙
仔就打電話給我說鈕淮中要安非他命，叫我去他房間拿出來，再
叫志成拿到土地公廟給鈕淮中，所以鈕淮中打電話過來時，我就
告訴鈕淮中已經叫小弟拿去了』，為什麼跟你講的不一樣？）是
，我的意思也是這樣子」（見第一審卷第二宗第四六頁），則原
判決理由說明：「證人鈕淮中於原審（指第一審）仍證稱：當時
伊跟『老伙仔』談妥，要用一萬九千元買八克半的安非他命，後
來甲○○打電話給伊，跟伊說叫伊去長庚後面土地公廟拿安非他
命，是他跟伊講說去土地公廟那邊等，後來來了一個年輕的小弟
等語」，即與上引筆錄之記載並無不符。被告上訴意旨（二）另
以此指摘原判決有未憑證據任意認定犯罪事實、應於審判期日調
查之證據未予調查及理由不備等違法，自非合法。綜上所論，
本件檢察官就原判決論處被告共同販賣第二級毒品罪刑部分及被
告之上訴，均屬違背法律上之程式，俱予駁回。
據上論結，應依刑事訴訟法第三百九十七條、第四百零一條、第
三百九十五條前段，判決如主文。
中    華    民    國  九十八  年   十二   月  二十四  日
                      最高法院刑事第七庭
                          審判長法官  林  永  茂
                                法官  吳  昆  仁
                                法官  蘇  振  堂
                                法官  蕭  仰  歸
                                法官  林  立  華
      本件正本證明與原本無異
                                      書  記  官
中    華    民    國  九十八  年   十二   月  三十一  日
                                                      ｖ

司法院資訊處製作；財團法人民間司法改革基金會備份。
